最　高　行　政　法　院　判　決　　　　　　　　　九十三年度判字第一三三二號
　　上　訴　人　甲○○
　　被 上訴 人　新竹縣政府
　　代　表　人　乙○○
右當事人間因有關土地事務事件，上訴人對於中華民國九十二年六月五日臺北高等行
政法院九十一年度訴字第一七七一號判決，提起上訴，本院判決如左：
　　主  文
原判決廢棄，發回臺北高等行政法院。
　　理  由
一、本件上訴人主張：按被上訴人辦理廢道證明應有其法令之根據，且須原舊有道路
    已無使用之現狀或根本無該道路存在，而地政機關之地籍資料仍登記為「道」者
    ，始得申辦廢道證明。姑不論上訴人已一再主張自始即無該道路之存在；縱如被
    上訴人所稱，原有道路存在，因上訴人將路基翻面種植農作物，進而申辦廢道，
    應屬實質違法云云，惟原判決未明確說明違反何種法律，實有判決不備理由之違
    法。又系爭坐落新竹縣竹北市○○○段七四二、七五二地號土地因早已無人通行
    ，上訴人於整地後種植農作物，使用現況與地籍資料不符，上訴人乃向被上訴人
    申請廢道證明，被上訴人曾派員履勘現場，發現上訴人之主張屬實，且經公告二
    個月，並無人提出異議；又認鄰近另闢有道路供人車通行，該筆「道」地目土地
    已無供道路使用之必要。原判決對此有利上訴人之證據未予採納，復未說明其不
    可採之理由，有判決不備理由之違法。再者，縱上訴人有將路基翻面種植作物，
    且陳稱系爭土地已不作為道路使用等情，惟亦無提供不正確資料或為不完全陳述
    之行為。蓋所謂廢道，即是將道路廢除，不作道路使用，被上訴人履勘後，發現
    確屬實情，且鄰近有其他道路可通行，難謂上訴人有提供不正確資料或不完全陳
    述之行為。原審謂被上訴人之行政處分實質違法，但並未說明其違法之處，及違
    反何種法令，其判決有不備理由之違背法令。為此求為廢棄原判決，撤銷訴願決
    定及原處分。
二、被上訴人於本審未提出答辯。
三、原審斟酌全辯論意旨及調查證據之結果，以：系爭土地於民國六十年辦理農地重
    劃前，即作農路使用，重劃後逕劃為「道」，仍屬私有，上訴人於六十九年間購
    得系爭土地（原編定為特定農業區交通用地），私自將路基翻面種植農作物變更
    原使用方法，禁止他人通行使用，於七十八年四月十二日以變更使用後之情形向
    被上訴人申辦廢道，經被上訴人勘查結果，系爭土地已分別種植花卉、甘藷及稻
    作使用，乃於七十八年八月二十六日核發廢道證明予上訴人，並將系爭土地變更
    編定為特定農業區農牧用地。嗣經鄰地所有人等提出陳情請求通行，被上訴人於
    八十九年三月七日召開協調會，會中上訴人坦承當初因無人通行，將路基翻面種
    植農作物，私自變更使用，並經鄰地所有人證明屬實，被上訴人乃於九十年三月
    二日以九十府工土字第二二四九七號函撤銷本件廢道證明。（二）系爭二筆土地
    係於五十八年四月十七日分割自當時之同段一五三及一五三之二地號土地，地目
    原編為「田」，六十年十月二十六日因農地重劃，地目變更為「道」，使用種類
    則編定為「特定農業區交通用地」，足認系爭土地自六十年以前即作為農路使用
    ，否則於六十年辦理農地重劃時，不致於逕劃為「道」地目，並將使用種類逕編
    定為特定農業區交通用地。查被上訴人於八十九年四月十日履勘現場時，被上訴
    人所屬地政局人員亦認為系爭二筆土地於六十年辦理農地重劃前即作為道路使用
    ，故於重劃時逕劃為「道」地目；又被上訴人於八十九年三月七日召開之協調會
    中，上訴人坦承當初因無人通行，將路基翻面種植農作物、花卉，並申請變更為
    「旱」地使用等情；鄰地所有人吳娟娟亦證稱六十九年間本段農路原可通行，七
    十一年間鄰近七三四號土地原先作為養雞場使用，其後因本段農路未能通行，養
    雞場才停止使用等語。又鄰地所有人鄭大豐於該院九十二年五月十五日行準備程
    序時證稱：「我的田是七三二地號，目前還是我父親的土地，民國五十幾年的時
    候，我爸爸買了這塊土地，這條道路我有走過，我們田的前面有道路，我小時候
    常與爸爸去田裡，有走過這個道路，後來這個道路不見了，這幾年我要回鄉下作
    田時，聽說道路後來被別人偷變更掉，經查才知道上訴人作廢道證明時，應該要
    有第二條開闢代替道路，可是他都沒有，又把路擋住了，並做了一個鐵門，不讓
    大家通行。」等語，鄰地所有人黃坤輝亦於該院證稱：「系爭土地是五十幾年時
    ，王昌仁跟我父親買的，上訴人再跟王（昌仁）買的，路在六十年土地重劃之前
    就已經做好了，重劃之後，我父親把田作路，才賣給王（昌仁），上訴人跟王（
    昌仁）買，還跟我講花了（新臺幣）十八萬元，上訴人把路翻修種植，沒多久又
    自己變成路通行，沒多久又作鐵門，不讓我們通行」等語。另從被上訴人所提出
    之林務局於六十五年十月所攝之航照圖觀之，系爭二筆土地於廢道當時確有道路
    通行；再從被上訴人所提出之三紙照片觀之，系爭二筆土地之現狀已屬可通行之
    道路，只是上訴人在七五二地號上設有一道鐵門禁止他人通行而已。綜合以上系
    爭土地使用種類之編定過程、上訴人於協調會之自白、鄰地所有人之證詞、系爭
    土地之航照圖、現場照片等事實證據判斷，系爭土地原係供通行之農路，上訴人
    卻將路基翻面後申請廢道證明，足證上訴人確有以不實之情，向被上訴人申辦及
    核發廢道證明。（三）被上訴人於七十八年四月十二日接受上訴人廢道之申請後
    ，確曾前往現場勘查，並於七十八年六月二十八日至七月二十八日公告一個月，
    相關權益人未於公告期間內提出異議，被上訴人始於七十八年八月二十六日發給
    上訴人廢道證明。前開廢道之程序雖然合法，但廢道之實質原因及依據，則因上
    訴人係以不實之情向被上訴人申辦廢道證明，致使被上訴人之核發廢道證明程序
    雖然合法但實質則屬違法，仍係違法之行政處分，而該違法之行政處分之作成，
    係由於上訴人對重要事項提供不正確資料或為不完全之陳述（上訴人提供已翻面
    種植之路基供被上訴人勘查，並陳述系爭土地已不作為道路使用），致使行政機
    關依該資料或陳述而作成行政處分（核發廢道證明），依行政程序法第一百十九
    條第二款之規定，上訴人之信賴不值得保護，是被上訴人依行政程序法第一百十
    七條之規定，依職權撤銷原核發之廢道證明，核屬於法有據，因而駁回上訴人在
    原審之訴。
四、本院按：「違法行政處分於法定救濟期間經過後，原處分機關得依職權為全部或
    一部之撤銷；其上級機關，亦得為之。但有下列各款情形之一者，不得撤銷︰一
    、撤銷對公益有重大危害者。二、受益人無第一百十九條所列信賴不值得保護之
    情形，而信賴授予利益之行政處分，其信賴利益顯然大於撤銷所欲維護之公益者
    。」行政程序法第一百十七條定有明文。此係就違法行政處分於法定救濟期間經
    過後得否撤銷所為之規定，而非就何謂違法行政處分而為規定。故行政法院於就
    法定救濟期間經過後之違法行政處分得否撤銷之事件為裁判時，除應就法定救濟
    期間是否經過，有無本條第一款、第二款所定之情形為認定外，就行政處分是否
    違法之前提，須先加以認定；且為行政處分是否違法之認定時，須審查行政處分
    作成時應適用之法規是否已為正確適用，並將其認定結果記載於判決理由中，始
    得謂判決理由完備。依原審之認定，本件兩造之爭執在於廢道處分是否得予撤銷
    ，原審自須就被上訴人為廢道處分時應具備之程序上或實體要件予以審認，並於
    理由欄內詳予載明其認定之理由。經查：（一）系爭二筆土地自六十年以前即作
    為農路使用，於六十年辦理農地重劃時，乃逕劃為「道」，上訴人於六十九年間
    購得系爭土地（原編定為特定農業區交通用地），嗣將路基翻面種植農作物、花
    卉，禁止他人通行使用，並於七十八年四月十二日以變更使用後之情形向被上訴
    人申辦廢道，及變更為「旱」地使用，經被上訴人勘查結果，系爭土地已分別種
    植花卉、甘藷及稻作使用，乃於七十八年八月二十六日核發廢道證明予上訴人，
    並將系爭土地變更編定為特定農業區農牧用地。至八十九年間，被上訴人因民眾
    陳情請求於系爭土地上通行，經被上訴人查得前情，乃以上訴人請求廢道時，對
    重要事項提供不正確資料及為不完全陳述，使被上訴人依該資料作成廢道之行政
    處分，爰依行政程序法第一百十七條規定，撤銷本件廢道處分及廢道證明等情，
    為原審依法認定之事實。（二）本件被上訴人既係依行政程序法第一百十七條規
    定撤銷原廢道處分，則被上訴人應已認定本件廢道處分係屬違法，原判決就此予
    以維持，亦應係認定被上訴人所為廢道處分係屬違法處分。惟綜觀原判決理由欄
    ，全無記載如何認定本件廢道處分係屬違法之理由，原判決理由實有不備。至原
    判決雖敘及上訴人於請求廢道時，對重要事項提供不正確資料或為不完全之陳述
    （上訴人提供已翻面種植之路基供被上訴人勘查，並陳述系爭土地已不作為道路
    使用）云云，惟為廢道處分時，依法應提供如何之資料方屬正確，及如何陳述方
    屬完全；上訴人於申請廢道時所提供之前述資料及陳述，如何係屬不正確或不完
    全陳述；上訴人隱瞞系爭土地於民國六十年間為道路用地之事實，與認定廢道處
    分係屬違法，有何關連等各節，原判決悉未予詳細論斷，遽而認定被上訴人之核
    發廢道證明，程序合法，但實質則屬違法，亦屬理由不備。上訴人以前開各詞指
    摘原判決理由不備，求為廢棄原判決，為有理由，應由本院將原判決予以廢棄，
    另由原法院重為適法之裁判。
據上論結，本件上訴為有理由，爰依行政訴訟法第二百五十六條第一項、第二百六十
條第一項，判決如主文。
中　　華　　民　　國　　九十三　　　年　　　十　　　　月　　二十一　　　日
                    最 高 行 政 法 院  第 二 庭
                                審 判 長 法  官　　　葉　振　權
                                         法  官      林　清　祥
                                         法  官　　　姜  仁  脩
                                         法  官　　　劉  鑫  楨
                                         法  官　　　吳  明  鴻
右  正  本  證  明  與  原  本  無  異
　　　　　　　　　　　　　　　　　　　　 法院書記官　阮  桂  芬
中　　華　　民　　國　　九十三　　　年　　　十　　　　月　　二十一　　　日
